【裁判字號】    97,消債抗,116
【裁判日期】    980608
【裁判案由】    更生事件之抗告
【裁判全文】
臺灣臺南地方法院民事裁定           97年度消債抗字第116號
抗  告  人  乙○○○
上列抗告人聲請消費者債務清理事件，對於民國97年10月27 日
本院97年度消債更字第691號更生裁定提起抗告，本院裁定如下
：
    主  文
抗告駁回。
抗告程序費用新臺幣壹仟元由抗告人負擔。
    理  由
一、抗告意旨以：
  (一)抗告人於民國95年間與銀行公會協商時，主導權和決定權都
    在銀行，銀行完全沒有考慮到抗告人之收支，及是否有能力
    還款，抗告人只有被迫同意，且若不選擇協商，銀行執行
    扣薪1/3，反而可支配的現金將比現在更少，雖然明知道還
    款壓力很大，但仍願意坦然面對，盡力償還債務，足以證明
    抗告人有還款的誠意，雖然抗告人於95、96年間收入固定，
    並無較大的改變，奈何收入有限，無力繼續還款，原審駁回
    抗告人更生之聲請，實不公允。
  (二)抗告人之夫因車禍受傷，需要休養身體，既無收入，且需額
    外支出醫療費，且抗告人自97年8月至10月，每月平均收入
    僅有新臺幣（下同）19,663元，扣除月付協商款14,626元，
    僅餘5,037元，惟抗告人尚有需支付房貸8,238元，及抗告人
    一家四口生活開銷與小孩的教育費，抗告人確有有無法繳納
    的事實存在，並非賴帳不還。為此提起抗告，請求廢棄原裁
    定，並准予更生之聲請。
二、按債務人不能清償債務或有不能清償之虞，且無擔保或無優
    先權之債務總額未逾 1,200萬元者，於法院裁定開始清算程
    序或宣告破產前，得向法院聲請更生。法院開始更生程序之
    裁定，應載明其年、月、日、時，並即時發生效力，消費者
    債務清理條例第 3條、第42條第1項、第45條第1項定有明文
    。又按債務人對於金融機構因消費借貸、自用住宅借款、信
    用卡或現金卡契約而負債務，在聲請更生或清算前，應提出
    債權人清冊，以書面向最大債權金融機構請求協商債務清償
    方案，並表明共同協商之意旨。債務人與金融機構協商成立
    者，不得聲請更生或清算，但因不可歸責於己之事由，致履
    行顯有重大困難者，不在此限。本條例施行前，債務人依金
    融主管機關協調成立之中華民國銀行公會會員，辦理消費金
    融案件無擔保債務協商機制與金融機構成立之協商，準用前
    項之規定。消費者債務清理條例第151條第1、5、6項亦定有
    明文。
三、經查：
  (一)抗告人於95年8月2日依照中華民國銀行公會會員辦理消費金
    融案件無擔保債務協商機制，與最大債權銀行寶華商業銀行
    股份有限公司（下稱寶華銀行）成立債務協商，當時無擔保
    債務總額1,452,243元，約定抗告人自95年9月起，分120期
    ，年利率3.88%，每月於10日以前還款14,626元，抗告人依
    上開協商條件履行，自96年10月起即未繼續繳納協商款等情
    ，此有抗告人於原審提出之協議書及無擔保債務還款計畫影
    本、抗告人所有台灣企銀存簿影本協商繳款明細附於原審卷
    可憑（見原審卷第128頁至134頁），堪可採信。
  (二)抗告人主張其自97年8月至10月，每月平均收入僅有19,663
    元一節，惟查，抗告人自92年起即以華燦國際有限公司為投
    保單位參加勞工保險迄今，此有勞保局電子閘門查詢作業及
    勞工保險被保險人投保資料表附卷可參（見原審卷第60、79
    頁）；且抗告人於95年所得總額283,602元，平均每月收入
    23, 633元；96年所得總額為282,486元，平均每月收入23,5
    40元等情，此有稅務電子閘門財產所得調件明細表在卷足考
    （見原審卷第82頁至85頁）。又抗告人於97年間在華燦國際
    有限公司擔任倉庫管理員，全年度薪資238,094元、獎金30,
    000元、年終獎金23,000元，合計291,094元，此有華燦公司
    98年3月23日函附卷可參，是抗告人97年每月平均收入亦有
    24,258元，足證其自95年至97年之收入客觀事實並無顯著變
    動，抗告人主張其每月平均收入僅有19,663元，自不足採信
    。又抗告人自95年間債務協商方案成立後，已按期履行13期
    ，抗告人自92年起迄今仍任職在華燦國際有限公司，履行債
    務協商期間，並無非自願性失業亦或遭資遣等不可預料之情
    事，難認抗告人於無清償期間有不可歸責於己之事由，而有
    收入或收益不如預期之情事。
  (三)抗告人主張其另積欠安泰商業銀行股份有限公司（下稱安泰
    銀行）房屋貸款917,000元，未列入上開債務協商範圍，抗
    告人尚每月需繳納房屋貸款8,238元一節，並據抗告人提出
    土地登記簿謄本及財團法人金融聯合徵信中心當事人綜合信
    用報告可查（見原審卷第25-26、64頁）。惟查，抗告人係
    以其所不動產即坐落臺南市○○區○○段956號土地1筆及其
    上門牌號碼臺南市○○區○○路1段52巷87號房屋1棟，向債
    權人安泰銀行貸款1,100,000元，並設定最高限額1,320,000
    元抵押權予安泰銀行，抗告人自94年5月18日迄97年6月18日
    止，按月還款，債務餘額912,549元，此有抗告人提出房屋
    貸款契約書及放款當期交易明細表可證（見原審卷第120 頁
    至127頁）；又抗告人截至98年6月8日止，仍按期正常繳房
    屋貸款7,489元，現貸款債務餘額856,217元，此有本院98年
    6月8日電話紀錄表在卷足考。依銀行或壽險公司辦理不動產
    抵押借款，對於抵押物價值應經過相當之徵信，並貸與較抵
    押物價值為低之金額等常情推論，復參酌近年來不動產景氣
    持平、房地產價格持平等因素，前述不動產之市價不可能低
    於向國泰人壽抵押借款時之價額，若抗告人能妥適處分上開
    不動產，所得價金不僅可清償房屋貸款，且無需再負擔房屋
    稅、地價稅等稅捐，另尚有餘額可用以償還其積欠之無擔保
    或無優先權債務，抗告人未及時將上開不動產處分變現，仍
    按月支付房屋貸款以圖保留資產，因此導致無力清償協商金
    額，乃係抗告人為自身考量所致，尚不得以其負有不動產貸
    款債務，作為其無法履行債務協商之不可歸責事由。且房貸
    在名義上雖屬債務，實乃藉由分期付款方式逐漸累積資產，
    但債務人於經濟困窘時，自應選擇適當處分資產以減輕負擔
    ，而非堅持負擔高額之房地貸款及房屋稅、地價稅等非必要
    性支出而仍持續累積其資產，更不應優先清償房屋貸款以保
    全房地免於遭拍賣，並將房地貸款列為絕對必要支出，否則
    相對於其他債權人而言，自有不公平之處。又人民安居或營
    業並不以在自有住宅居住或營業為必要，租屋居住或營業亦
    為目前社會眾多經濟狀況無力負擔購屋支出之人的安居方式
    ，且因租屋支出得列為所得稅之扣減額，故租屋居住亦為經
    濟負擔沉重之人減輕負擔的另一種選擇方式，故房屋貸款、
    房屋稅、地價稅均非屬必要支出。
  (四)抗告人於原審主張其每月需支出伙食費4,000元、油費300元
    、行動電話費344元、電話費498元、水費221元、電費365元
    、牌照稅267元、燃料稅200元、地價稅28元及房貸4119元，
    合計10,788元一節。惟查，其中房貸及地價稅部分，非屬必
    要支出，已如上述，應予剔除，又按消費者債務清理條例之
    立法目的，乃為兼顧債權人、債務人雙方之利益，對陷於經
    濟上困境之消費者，使其透過重建型之更生程序或清算型之
    清算程序清理其債務，藉以妥適調整債務人與債權人及其他
    利害關係人間之權利義務關係，保障債權人獲得公平受償，
    並謀求消費者經濟生活之重建復甦機會，是以，債務人為使
    其有經濟復甦更生之機會，自應以誠實及信用之原則面對自
    己之債務，積極勉力謀求更生償債方案。依行政院內政部公
    告97年度臺灣省低收入戶最低生活費用每人每月為9,829元
    ，該生活費標準係按照政府最近1年平均每人消費支出（包
    括食品費、衣著鞋襪費、房租水電費、家居管理費、醫療保
    健費、交通通訊費、娛樂教育費及雜項支出）百分之60訂定
    ，是以抗告人每月必要生活費用（包含食、衣、住、行等）
    依此標準計算，始屬合理。故以內政部公告97年度臺灣省低
    收入戶最低生活費用每人每月9,829元計算，抗告人既已積
    欠債務，是其每月必要生活費應以不超過9,829元，始屬適
    當，逾9,829元部分，非屬必要生活費用，不應列計。
  (五)抗告人主張其夫為市場搬運工，收入不穩定，於97年4月因
    車禍骨折，需於98年8月開刀取出鋼板，故不能從事太勞力
    工作，且其薪資微薄，全家人均仰賴抗告人收入等情，固據
    抗告人提出郭綜合醫院診斷證明書及其夫甲○○出具之97
    年度薪資明細表為憑，依據上開診斷證明書係記載「患者（
    指抗告人之夫甲○○）於97年3月17日由急診並住院接受開
    放性復位手術，以鋼釘固定骨折處，於97年3月25日出院、
    97年3月29日、97年4月2日門診」等情，惟並未載明其夫甲
    ○○因骨折致不能工作之期間為何；又依據抗告之夫甲○○
    自行出具之97年度薪資明細表顯示，其於97年1月所得10,90
    0元、97年2月所得8,100元、97年3月所得3,700元、97年4月
    至9月均無所得、97年10月所得3,300元、97年11月所得7,50
    0元、97年12月所得8,900元等情，但並未提出抗告人之夫甲
    ○○之雇主出具其每月收入所得證明，是抗告人之夫甲○○
    出具之上開薪資明細表是否為真實，實令人啟疑。況依抗告
    之夫甲○○自行出具之97年度薪資明細表，其於97年1月所
    得10,900元、97年2月所得8,100元、97年3月所得3,700元、
    97年4月至9月均無所得、97年10月所得3,300元，以其收入
    所得用以支付其自身每月必要生活費9,829元，除97年1月尚
    有餘款1,071元外，其餘各月均不足以支付其自身每月必要
    生活費用，遑論支付其他費用。惟抗告人於97年7月間向原
    審聲請債務更生時陳明其夫甲○○每月可平均分擔房屋貸款
    4,119元、電話費498元、水費221元、電費365元、子女教育
    費417元、稅金524元、未成年子女扶養費4,000元，合計10,
    144元，據此堪認抗告人之夫甲○○每月收入至少在20,000
    元，始能支付其自身必要生活費用9,829元及分擔家庭生活
    費用10,144元，核與抗告人提出其夫甲○○出具之97年度薪
    資明細表明顯不符，益證抗告人並未據實說明其夫甲○○之
    所得實際情形。
  (六)抗告人主張其與夫共同扶養二名未成年子女，平均分擔子女
    扶養費，每名子女每月扶養費4,000元，抗告人每月實際分
    擔扶養費4,000元扶養費一節。經查，按父母對於未成年之
    子女，有保護及教養之權利義務；夫妻互負扶養之義務，其
    負扶養義務之順序與直系血親卑親屬同，其受扶養權利之順
    序與直系血親尊親屬同之，民法第1084條第2項及第1116條
    之1前段分別定有明文，亦即除父母對子女負扶養義務外，
    夫妻間之扶養義務，亦屬生活保持義務，應與維持自己生活
    程度相當。抗告人之子丁○○固未成年（80年11月26日生）
    ，惟其於96年間有薪資所得97,532元，平均每月薪資8,128
    元，此有稅務電子閘門財產所得調件明細表附於本院卷足考
    ，顯見抗告人之未成年子女丁○○並無不能維持生活且無謀
    生能力之情事，依民法第1117條之規定，應予排除受扶養之
    列。抗告人另育有未成年子女丙○○（83年1月31日生），
    與抗告人同財共居，在食、住、行及各項生活雜支，因共同
    依附團體使用分散開銷而可節省支出，生活基本開銷較成年
    人單純，本院參酌98年度親屬扶養每人免稅額為82,000元，
    據此計算受扶養親屬每人每月基本生活所需費用約為6,900
    元，則抗告人之未成年子女丙○○每月基本生活所需費用應
    以6,900元計算，由抗告人與其夫甲○○平均分擔，抗告人
    每月需支出扶養費3,450元。
  (七)以抗告人97年平均每月收入24,258元計算，扣除每月自身生
    活必要費用9,829元及扶養費3,450元後，抗告人尚有餘款
    10,9 79元【計算式：24,000－0000－0,450＝10,979】，雖
    不足以清償協商款14,626元，不足額為3,647元，如抗告人
    之夫甲○○多分擔未成年子女之扶養費，且抗告人妥善處理
    自身所有之不動產，將不動產予出售償債，亦得以降低自身
    債務及按月還款比例後，應足以支付寶華銀行提供按月清償
    14,626元還款方案，難認抗告人有何不可歸責於己致不能履
    行上開還款方案之情事。
四、綜上所述，本件抗告人履行債務協商顯無重大困難之情形，
    抗告人主張其每月收入扣除必要支出後，已無法支付依債務
    協商約定每月應償還之款項云云，自不足採。抗告人於消費
    者債務清理條例施行前，既已與金融機構之債權人依金融主
    管機關協調成立之中華民國銀行公會會員辦理消費金融案件
    無擔保債務協商機制成立協商，且又無因不可歸責於己致履
    行顯有重大困難之事由，則其聲請更生，顯然違背消費者債
    務清理條例第151條第6條準用同條第5項前段之規定，且上
    開欠缺又屬無從補正，依上開說明，應予駁回其更生之聲請
    。是則原裁定駁回其更生之聲請，於法並無違誤，抗告意旨
    仍指摘原裁定不當，求予廢棄另為裁定，為無理由，應予駁
    回。
五、據上論結，本件抗告為無理由，依消費者債務清理條例第15
    條，民事訴訟法第495條之1第1項、第449條第1項、第95條
    、第78條，裁定如主文。
中    華    民    國    98    年    6     月    8     日
                  民事第二庭    審判長法  官  林念祖
                                      法  官  翁金緞
                                      法  官  張桂美
以上正本證明與原本無異。
本件不得再抗告。
中    華    民    國    98    年    6     月    8     日
                                      書記官  謝安青


司法院資訊處製作；財團法人民間司法改革基金會備份。
